【裁判字號】    98,上易,1729
【裁判日期】    980824
【裁判案由】    毀損
【裁判全文】
臺灣高等法院刑事判決                98年度上易字第1729號
上  訴  人
即  被  告  乙○○
                      國民
上列上訴人因損害債權案件，不服臺灣桃園地方法院98年度易字
第249號，中華民國98年5月27日第一審判決（起訴案號：臺灣桃
園地方法院檢察署97年度偵字第 21341號），提起上訴，本院判
決如下：
    主  文
上訴駁回。
    理  由
一、依刑事訴訟法第350條、第361條、第362條、第367條規定，
    不服地方法院之第一審判決而上訴者，須提出上訴書狀，並
    應敘明具體理由，為上訴必備之程式；其所提出之書狀未敘
    述上訴理由，或僅曾以言詞陳述上訴理由者，均應於上述期
    間屆滿後20日內補提理由書於第一審法院。第一審法院經形
    式審查，認逾期未補提上訴理由者，應定期間先命補正；逾
    期未補正者，為上訴不合法律上之程式，應以裁定駁回。倘
    已提出上訴理由，但所提非屬具體理由者，則由第二審法院
    以上訴不合法律上之程式，判決駁回。而所謂具體理由，必
    係依據卷內既有訴訟資料或提出新事證，指摘或表明第一審
    判決有何採證認事、用法或量刑等足以影響判決本旨之不當
    或違法，而構成應予撤銷之具體事由，始克當之（例如：依
    憑證據法則具體指出所採證據何以不具證據能力，或依憑卷
    證資料，明確指出所為證據證明力之判斷如何違背經驗、論
    理法則）；倘僅泛言原判決認定事實錯誤、違背法令、量刑
    失之過重過輕微，而未依上揭意旨指出具體事由，或形式上
    雖已指出具體事由，然該事由縱使屬實，亦不足以認為原判
    決有何不當或違法者（例如：對不具有調查必要性之證據，
    法院未依聲請調查亦未說明理由，或援用證據不當，但除去
    該證據仍應為同一事實之認定），皆難謂係具體理由，俾與
    第二審上訴制度旨在請求第二審法院撤銷、變更第一審不當
    或違法之判決，以實現個案救濟之立法目的相契合，並節制
    濫行上訴（最高法院97年度台上字第 892號判決參照）。又
    第二審法院認為上訴書狀未敘述理由，依刑事訴訟法第 367
    條但書規定，始應定期間命其補正。如認上訴書狀已敘述理
    由，但其理由非屬具體，其所為上訴，即不符上訴之法定要
    件，自得逕行判決駁回，無定期命補正問題（最高法院97年
    度台上字第3599號判決參照）。
二、本件原審經審理結果，認為上訴人即被告乙○○於民國94年
    5月20日向甲○○借款新臺幣（下同）151,000元，並簽發發
    票人為乙○○、到期日95年5月20日、票面金額151,000元之
    本票 1張以為擔保，嗣因屆期未能還款，經甲○○依消費借
    貸之法律關係向臺灣桃園地方法院中壢簡易庭提起訴訟，經
    審理後，於96年10月16日以96年度壢簡字第 732號民事簡易
    判決命乙○○應給付甲○○15萬1,000 元，並於同年11月22
    日判決確定，嗣甲○○以上開確定判決為執行名義向臺灣桃
    園地方法院民事執行處聲請對乙○○所有之財產為強制執行
    ，經該執行法院於97年 1月13日對乙○○所有座落桃園縣平
    鎮市○○段485地號土地及其上建號桃園縣平鎮市○○段228
    1 號、門牌號碼桃園縣平鎮市○○○街85號12樓之房屋等不
    動產進行查封，然乙○○為達脫產之目的，於97年 2月19日
    先與甲○○達成和解，同意自97年2月20日起，至98年9月止
    ，於每月20日還款1萬元，甲○○因而於97年2月20日撤回強
    制執行之聲請，經同執行法院於97年 2月20日以桃院永執97
    執漢字第 449號塗銷查封登記。詎乙○○竟基於意圖損害債
    權人甲○○前開債權之犯意，於同年 3月12日與不知情之黃
    寶秀成立上開房、地之買賣契約，旋於同年 3月31日向桃園
    縣平鎮地政事務所申請為土地、房屋所有權之移轉登記，將
    前開房屋、土地之所有權移轉讓與黃寶秀，而處分其財產，
    避免遭查封執行，致甲○○之債權無法藉由查封前揭房地以
    獲實現而受有損害等情。係以被告固不否認有將所有座落桃
    園縣平鎮市○○段 485地號土地及其上建號桃園縣平鎮市○
    ○段2281號、門牌號碼桃園縣平鎮市○○○街85號12樓之房
    屋（以下簡稱系爭房屋、土地）移轉登記予案外人黃寶秀之
    情，惟矢口否認有損害甲○○債權之犯行，辯稱：(一)伊並未
    欠甲○○錢，中壢簡易庭開庭時伊並未到庭，債務實際上並
    不存在，伊係於前開判決確定後收到法院強制執行之通知，
    為避免房子被查封，始於97年 2月20日與甲○○簽訂和解書
    。(二)於甲○○撤回強制執行之聲請後，伊因積欠黃寶秀 120
    至 130萬元，始將系爭房屋、土地移轉登記予黃寶秀清償債
    務，伊並無損害債權之主觀上故意云云。經查：(一)被告於94
    年5月20日向甲○○借款151,000元，並簽發發票人為乙○○
    、到期日95年5月20日、票面金額151,000元之本票 1張以為
    擔保，屆期未能還款等情，業據證人即告訴人甲○○於原審
    審理中明確證稱：「確實是乙○○向我借了151,000 元去開
    茶室，開了 4個多月以後就不做了，本票上的章確實是她蓋
    的。」等語，並有本票影本 1張在卷可證。被告雖辯稱伊實
    際上並沒有欠被告錢，向被告借錢之人為老闆娘「阿芬」云
    云，然查證人甲○○於偵查及原審審理中歷次明確證稱被告
    借貸金錢之情，核與本票所載內容相符，又被告嗣於97年 2
    月19日就前開借貸債務與甲○○達成和解，同意自97年2月2
    0日起，至98年 9月止，於每月20日還款1萬元等情，有和解
    書影本 1份在卷可查，核與證人丙○○於原審審理中、證人
    徐啟財於檢察官偵查中證述之情節相符，而被告對於系爭和
    解書係由其本人書寫後簽名，亦不爭執，衡諸常情，被告為
    具有社會經驗之成年人，對於和解書之內容明確記載係因被
    告積欠告訴人甲○○債務而為和解之語意應清楚知悉，若非
    確實積欠債務，當無為他人積欠之債務簽立和解書之必要，
    則應認被告確有於94年5月20日向被告借貸151,000元之情事
    ，被告前述辯解係屬事後卸責之詞，而證人王月淑固於檢察
    官偵查中證稱：「據我所知當天是甲○○要借錢給我們老闆
    娘『阿芬』，確切時間我忘了，當時『阿芬』有跟我講說要
    透過乙○○的關係向甲○○借錢，金額是10萬元，當天是甲
    ○○開計程車載我、乙○○、『阿芬』去八德介壽路，甲○
    ○跟『阿芬』下車，由甲○○去領錢，我沒有親眼看到甲○
    ○拿錢給『阿芬』，因為我們當時在車上。」云云，然查，
    證人王月淑對於被告借貸金錢予「阿芬」之時間並未能為明
    確之陳述，而其證述被告借貸予「阿芬」之金錢數額僅有10
    萬元，均不足以證明告訴人甲○○除借款予「阿芬」外，並
    未另借款予被告之情，自難單以該名證人所為證述為對被告
    有利認定之依據。再告訴人甲○○已依消費借貸之法律關係
    向臺灣桃園地方法院中壢簡易庭提起訴訟，請求被告應給付
    甲○○ 151,000元，經審理後，於96年10月16日以96年度壢
    簡字第 732號民事簡易判決命乙○○應給付甲○○15萬1000
    元，該判決於同年10月31日合法送達，被告未於法定期間提
    出上訴，至同年11月22日確定，此經原審依職權調閱臺灣桃
    園地方法院96年度壢簡字第732號民事卷宗1宗（內附起訴狀
    、本票影本 1張、判決正本、送達證書、判決確定證明書稿
    ）可資證明，堪予認定。故被告對於前揭判決，未於法定期
    間內提出上訴，已告確定，告訴人甲○○即得以確定之判決
    向法院聲請強制執行，被告債務人之地位及所負債務之數額
    均已確定，縱其所辯為真，亦僅屬事後得否另循民事訴訟途
    徑解決而已，仍無解於本件被告已處於隨時有受強制執行之
    狀況，是被告前揭所辯，並非可採。被告另聲請傳喚證人王
    月淑證明被告並未積欠告訴人甲○○債務云云，與本件待證
    事實無重要關係，故無必要傳喚之，被告之上開聲明並無理
    由。(二)告訴人甲○○嗣以上開確定判決為執行名義向臺灣桃
    園地方法院民事執行處聲請對被告所有之財產為強制執行，
    經該執行法院於97年 1月13日對被告所有系爭房屋、土地進
    行查封後，被告先於97年 2月19日與告訴人甲○○達成和解
    ，待告訴人甲○○於97年 2月20日撤回強制執行之聲請後，
    旋於同年 3月12日與不知情之證人黃寶秀成立系爭房屋、土
    地之買賣契約，旋於同年 3月31日向桃園縣平鎮地政事務所
    申請為系爭房屋、土地所有權之移轉登記，將系爭房屋、土
    地之所有權移轉讓與證人黃寶秀，而處分其財產之事實，為
    被告所不否認，亦經告訴人甲○○於偵查中及原審審理時指
    訴明確，核與原審依職權調閱該院97年度執字第 449號卷宗
    互核相符，並有系爭房屋、土地之登記謄本附卷可稽，是被
    告所為處分其所有系爭房屋、土地等財產之行為，均在上開
    民事判決確定後所為，於該民事判決確定後，在告訴人前開
    債權未完全獲償前，債務人仍處於隨時得受強制執行之狀態
    ，被告明知及此，猶擅將其所有之系爭房屋、土地移轉登記
    予他人所有之處分行為，其確有損害告訴人債權之犯行，彰
    彰明甚。又被告雖辯稱伊係因積欠證人黃寶秀債務，始將其
    所有之系爭房屋、土地移轉登記予證人黃寶秀云云，惟債務
    人若明知將受強制執行，且有財產可供執行，但未告知取得
    執行名義之債權人即擅自處分財產償還債務，則縱其所清償
    之債權卻係存在，仍難免厚此薄彼，損及其餘債權人公平受
    償之權利。縱被告與證人黃寶秀間確有債權債務關係存在，
    被告擅將系爭房屋、土地移轉登記予證人黃寶秀之舉，仍有
    令告訴人甲○○無從以強制執行公平分配債務之餘，應與本
    條構成要件相符，被告所辯要難採信。因認上訴人犯行明確
    ，論上訴人以損害債權罪，處拘役40日，並諭知易科罰金之
    標準。已詳敘其認定上訴人犯罪事實之證據及理由，於法尚
    無不合。上訴意旨略稱：告訴人所據以聲請強制執行之本票
    並非伊所簽發，伊並無逃避損害告訴人債權之行為云云。惟
    查，量刑之輕重，係屬事實審法院得依職權自由裁量之事項
    ，茍於量刑時，已依行為人之責任為基礎，並斟酌刑法第57
    條各款所列情狀，而未逾越法定範圍，又未濫用其職權，即
    不得遽指為違法。本件原判決於量刑時，已依上揭規定，審
    酌上訴人為此件犯行前，素行良好，併生活狀況、品行、智
    識程度、本件犯行方式、所生損害之範圍，及上訴人於犯後
    否認犯行，且尚未能與告訴人達成和解等一切情狀，予以綜
    合考量後，科刑如前所述，並未逾越法定刑度，亦未濫用自
    由裁量之權限，刑度亦屬妥適，核無不當或違法之情形。次
    按證據之取捨及證據證明力如何，均屬事實審法院得自由裁
    量、判斷之職權，茍其此項裁量、判斷，並不悖乎通常一般
    之人日常生活經驗之定則或論理法則，又於判決內論敘其何
    以作此判斷之心證理由者，即不得任意指摘其為違法。而認
    定犯罪事實所憑之證據，並不以直接證據為限，間接證據亦
    包括在內，審理事實之法院綜合卷內之直接、間接證據，本
    於推理作用，於通常一般之人均不致有所懷疑，得確信其為
    真實之程度者，即得據之為有罪之認定。本件原審依上訴人
    之自白、證人甲○○、徐啟財、王月淑於偵訊時所為之證詞
    、系爭房屋、土地之登記謄本與原審依職權調取臺灣桃園地
    方法院96年度壢簡字第 732號民事卷宗（內附起訴狀、本票
    影本 1張、本院判決正本、送達證書、判決確定證明書稿）
    等，認定上訴人構成損害債權罪，並已詳載認定之理由於判
    決書中，經核並無不合，上訴人自不得任意指摘其為違法。
    從而，本件上訴人仍執陳詞，主張甲○○所據以聲請強制執
    行之本票非其所簽發，其並無逃避損害債權云云，惟未依憑
    卷證資料，明確指出原審所為證據證明力之判斷如何違背經
    驗、論理法則，或提出新事證，指摘或表明原審有何採證認
    事、用法或量刑等足以影響判決本旨之不當或違法，揆諸上
    開說明，尚難謂已敘明具體理由。本件上訴不合法律上之程
    式，爰不經言詞辯論，逕以判決駁回。
據上論斷，應依刑事訴訟法第367條前段、第372條，判決如主文
。
中    華    民    國    98    年    8     月    24    日
                  刑事第七庭  審判長法  官  陳晴教
                                    法  官  楊智勝
                                    法  官  游紅桃
以上正本證明與原本無異。
不得上訴。
                                    書記官  戴伯勳
中    華    民    國    98    年    8     月    24    日
中華民國刑法第356條（損害債權罪）
債務人於將受強制執行之際，意圖損害債權人之債權，而毀壞、
處分或隱匿其財產者，處2年以下有期徒刑、拘役或5百元以下罰
金。


司法院資訊處製作；財團法人民間司法改革基金會備份。
